最高法院民事判決　　　　　　　　　　　　　　　八十七年度台上字第二五四五號
　　上 訴 人　楊 振 順
　　　　　　　楊 天 明
　　　　　　　楊 國 勇
　　被上訴人　蘇廖珮吟
右當事人間租佃爭議事件，上訴人對於中華民國八十七年六月一日台灣高等法院台中
分院第二審判決（八十七年度再字第九號），提起上訴，本院判決如左：
    主  文
上訴駁回。
第三審訴訟費用由上訴人負擔。
    理  由
本件原審以：按民事訴訟法第四百九十六條第一項第十三款所謂「發見未經斟酌之證
物」，係指前訴訟程序事實審之言詞辯論終結前已存在之證物，因當事人不知有此致
未經斟酌，或不能予以使用，現始發現或得使用者而言，若在前訴訟程序事實審言詞
辯論終結前尚未存在之證物，即無所謂發現。又倘該證物在前訴訟程序中業已提出者
，亦難謂係發見未經斟酌之新證物，自均無許當事人據以提起再審之訴餘地。上訴人
依上開規定提起再審之訴，無非以：上訴人楊天明、楊振順之農舍未逾內政部頒訂「
實施都市計畫以外地區建築物管理辦法」及「實施區域計畫地區建築管理辦法」規定
限制之面積，可兼住家使用，有台中縣稅捐稽徵處房屋稅籍證明書及台中縣后里鄉公
所八十六年三月四日八六后鄉建字第○○二三九七號函可稽。惟查上開台中縣后里鄉
公所覆函略稱：「位處『四月路五哩巷一九○號（即系爭農舍）前之產業道路係七十
一年以前由鄉公所以三對等方式闢建完成』案……」云云，係在八十六年一月二十六
日前訴訟程序事實審言詞辯論終結後始行制作存在，顯難認上訴人有發見未經斟酌新
證物之情形。又台中縣稅捐稽徵處房屋稅籍證明書，雖係於八十三年四月十三日、二
十五日所出具，然各該房屋稅籍證明書，業經上訴人在前訴訟程序中提出，自亦無發
現未經斟酌新證物之可言，上訴人據以提起再審之訴，非法所許。其次，上訴人提出
蘇霖松致上訴人楊天明函，陳稱被上訴人之前手蘇霖松曾同意伊建屋居住云云。第查
上訴人於前訴訟程序已主張，系爭農舍係蘇霖松同意搭建，迄今已逾二十年，兼為解
決佃農居住問題云云。惟原確定判決已認定被上訴人或蘇霖松均未曾同意上訴人擴建
房屋使用，上訴人在系爭土地上建屋居住，係不自任耕作，於理由項下論駁綦詳，上
訴人仍執前詞，提起再審之訴，亦無理由。再者，上訴人主張，被上訴人原住台北縣
淡水鎮○○路一六巷二三號，辦理系爭土地所有權移轉登記時，虛設戶籍於台中縣后
里鄉○○路一五一號，辦竣後，旋遷回原址，距系爭土地二百公里之遠，不具有自耕
能力，顯違土地法第三十條規定，依法其移轉應屬無效，且欠缺當事人能力云云，並
提出戶籍謄本及台中縣后里鄉戶政事務所八十七年二月二十四日中縣后鄉戶字第六一
四號函為證。然查，上情縱令屬實，惟在原登記機關依司法院大法官釋字第三七九號
解釋意旨，撤銷被上訴人所有權移轉登記（之處分）前，系爭土地仍屬於被上訴人所
有。顯難謂被上訴人在前訴訟程序中欠缺當事人能力。綜上所陳，上訴人之再審之訴
為無理由。為其心證之所由得，並說明上訴人其餘攻擊方法不足採之理由，爰判決駁
回其再審之訴，經核於法並無違誤。至於原確定判決是否違背本院五十六年台上字第
一七○八號判例、七十年度台上字第一二○四號判決意旨部分，原審並未調查裁判，
僅於原判決作附帶說明，本院無從審理。上訴論旨，猶就原審認事用法之職權行使，
指摘原判決不當，求予廢棄，非有理由。
據上論結，本件上訴為無理由。依民事訴訟法第四百八十一條、第四百四十九條第一
項、第七十八條，判決如主文。
中      華      民      國    八十七    年      十      月     三十     日
                              最高法院民事第三庭
                                  審判長法官  范  秉  閣
                                        法官  朱  建  男
                                        法官  曾  煌  圳
                                        法官  許  澍  林
                                        法官  鄭  玉  山
      右正本證明與原本無異
                                              書  記  官
中      華      民      國    八十七    年     十一     月     十九     日
